【裁判字號】    96,上,121
【裁判日期】    970304
【裁判案由】    分割共有物
【裁判全文】
臺灣高等法院臺中分院民事判決  96年度上字第121號
上  訴  人  甲○○
訴訟代理人  張慶達律師
視同上訴人  乙○○
被  上訴人  丁○○
            丙○○
上二人共同
訴訟代理人  甘龍強律師
上列當事人間請求分割共有物事件，上訴人對於中華民國96年3
月14日臺灣臺中地方法院95年度訴字第2181號第一審判決提起上
訴，本院於97年2月19日言詞辯論終結，判決如下：
    主  文
原判決廢棄。
兩造共有坐落台中縣潭子鄉○○段0000-0000 地號、地目田、面
積四二三○．二九平方公尺土地，依附圖戊案所示方法分割：編
號97部分面積三一七二．七二平方公尺，分歸被上訴人丁○○、
丙○○、視同被上訴人乙○○按原應有部分比例保持共有；編號
97-A017部分面積九六二．二二平方公尺及97-A018部分面積九五
．三五平方公尺合併登記為一個地號，由上訴人甲○○取得。
第一、二審訴訟費用由被上訴人丁○○、丙○○各負擔八分之一
，上訴人甲○○負擔四分一，餘由上訴人乙○○負擔。
    事實及理由
甲、程序方面：
    本件分割共有物事件，其訴訟標的對於共同訴訟之各人，必
    須合一確定，依民事訴訟法第56條第1項第1款規定，上訴人
    甲○○之上訴效力及於同造當事人乙○○，雖未據乙○○對
    原判決聲明不服，亦視為已上訴，而為視同上訴人。
乙、實體方面：
壹、被上訴人方面
一、被上訴人起訴主張：坐落台中縣潭子鄉○○段0000-0000地
    號、地目田、面積4230.29平方公尺土地（下稱系爭土地）
    為兩造（分別）共有，被上訴人丁○○、丙○○應有部分各
    為1/8，視同上訴人乙○○應有部分為1/2，上訴人甲○○應
    有部分為1/4，兩造間無不得分割之約定，依其使用目的，
    亦無不能分割之情事，經多次協議，均無法分割，基於被上
    訴人2人及視同上訴人乙○○（註：3人為兄弟）間願意維持
    共有關係及增進共有物之經濟效用，爰依民法第823條第1項
    、第824條之規定請求以裁判分割系爭土地。
二、被上訴人於本院補充陳述：
（一）依一審判決之分割方法，系爭共有土地西側之北端，有4.
      5公尺之道路，該道路係連接被上訴人與乙○○三人分得
      系爭共有土地南側部分與北側之公路。上訴人分得系爭共
      有土地北側之土地，其與鄰右住戶僅須通行該4.5公尺道
      路之北端後半段而已，而上訴人與乙○○分得之南端土地
      ，則非通行該4.5公尺道路之全部，無從到達北側之公路
      。此種情形，上訴人與乙○○，或嗣後取得土地之繼受人
      ，自不可能封鎖堵住該道路，何況分割判決可載明該4.5
      公尺寬部分，係供兩造通行之用，自不生上訴人所稱被上
      訴人與乙○○三人，不欲他人通行，另啟通行權糾紛之可
      能。
（二）按土地距離公路較近者，其價值高於距離公路較遠之土地
      ，此為土地價值之基本常識。本件被上訴人於一審擬定分
      割方案時，即就由上訴人取得北側土地與被上訴人與乙○
      ○等三人取得北側土地，兩案併陳，上訴人均主張由其取
      得北側土地，倘若上訴人認北側土地之地形不方整，則可
      以改變為由其取得南側較方整土地之分割方法，被上訴人
      等並不堅持，故被上訴人於二審程序中曾主張附圖Ａ、Ｂ
      之分割方案，然嗣後已撤回該二案之主張。
（三）本院於96年8月10日履勘現場，並囑由地政人員測繪分割
      圖，地政人員已將分割圖（有甲、乙、丙、丁四個分割方
      案）檢送鈞院。按甲、丁兩案，被上訴人與視同上訴人乙
      ○○等三人所分得土地，須經由上訴人分得之土地，始能
      通達公路，而上訴人與被上訴人，為系爭土地產權，先前
      已有二件民事訴訟糾纏多年，被上訴人又另對被上訴人及
      視同上訴人乙○○提出偽造文書之告訴，雙方交惡，十分
      嚴重，此種情形，如採甲、丙案分割，難期上訴人以其分
      得之土地，提供與被上訴人及乙○○分得之土地通行。是
      被上訴人與乙○○三人，分得之土地即屬袋地，其非公平
      ，應不待言。而上訴人就系爭土地，其所有權應有部分為
      1/4即25%，但依甲案，上訴人分得土地面積1372.83平方
      公尺，占系爭土地總面積（4230.29平方公尺）之32.45%
      ；依丁案，上訴人分得面積1516.39平方公尺，占系爭土
      地總面積之35.85%，又依丁案，上訴人分得土地，扣除道
      路面積420.35平方公尺，其分得面積尚有1096.04平方公
      尺，占系爭土地總面積（4230.29平方公尺）之25.19%。
      因此，甲、丁兩案，就分得土地面積而論，亦屬不公。
（四）乙案就被上訴人與乙○○三人分得土地，其北側連接公路
      之4.5公尺道路，一分為二，東側2.25公尺寬部分，分歸
      上訴人所有，西側2.25公尺寬部分，則分歸被上訴人與乙
      ○○等三人。然2.25公尺寬之道路，根本不足供汽車通行
      ，又市售農機之寬度，動輒有2.5公尺之多，而農機不能
      行駛於公路，因此，需以卡車載運到田地，卡車之寬度自
      需超過2.5公尺，因此，被上訴人與乙○○三人分得之土
      地，其北側通往公路之通路，寬度只有2.25公尺，既不足
      供農機與卡車進出，仍與袋地無異。按上開道路，東西側
      各寬2.25公尺，合起雖有4.5公尺寬，但分割時，道路部
      分，既然雙方各擁一半所有權，涇渭分明，而且上訴人與
      被上訴人及乙○○，交惡已經嚴重，此種情形，如何期待
      上訴人以其分得部分提供給被上訴人及乙○○分得土地通
      行？按上訴人分得土地，就上述道路，其分得部分，雖只
      有2.25公尺寬，但上訴人分得之該道路，其東側與其分得
      其他土地相銜接，因此，上訴人可於分得之2.25公尺寬道
      路往東拓寬至必要寬度，以供自己通行，而無所求於被上
      訴人及乙○○三人；但相對的，被上訴人與乙○○三人分
      得之道路寬僅2.25公尺，其通行需要超過該寬度時，只有
      求之於上訴人，方能成「行」。據上說明，乙案之分割方
      法，極不公平，為不可採。
（五）採丙案或原判決之分割方法，將連接被上訴人與乙○○三
      人分得土地北側連接公路之4.5公尺寬道路，一併分歸被
      上訴人與乙○○三人，則被上訴人與乙○○三人，因其分
      得土地，通往公路，只有該北側4.5公尺寬之道路一途而
      已，其三人自無封鎖該通路之理；而倘若其三人將該4.5
      公尺寬之道路東側封鎖，以阻絕上訴人通行，則該道路東
      側其他住戶亦遭阻絕無法通行。按被上訴人二人遷居高雄
      已相當時日，與該等住戶固無交情，但乙○○與該等住戶
      ，過往之鄰居交情猶在，自無輕舉妄動而犯眾怒之理。倘
      若被上訴人將分得土地售與他人，該繼受人有此阻絕通行
      之行為時，同屬犯眾怒，而且住戶必然責怪上訴人與乙○
      ○，因此，上訴人與乙○○倘有售地，必然交待清楚，以
      免自招麻煩。
（六）綜上所陳，本件共有物分割，以原判決所採之分割方法，
      與上揭丙案所採之分割方法為公平允當，上訴人主張之分
      割方法，則非公平。
貳、上訴人方面
一、上訴人於本院補充陳述：
（一）被上訴人之當事人適格問題：本件被上訴人係依據耕地分
      割執行要點第11點及第12點為系爭土地分割請求之依據。
      而該「要點」有違農業發展條例第16條第1項第4款規定：
      且所謂「要點」僅係行政機關就耕地分割之內部規範，其
      法源依據為何未見明瞭。基此，被上訴人取得系爭土地持
      分在上條例修正後，能否執此「要點」逕行主張分割，而
      使兩造權利發生得喪變更之效力？不無可疑。
（二）面積分配公平性問題：原審未實測目前供通行之道路面積
      若干，即泛謂「該道路約為132平方公尺以下」云云，已
      失準據。又遽予推斷被上訴人分得面積不到上訴人分得面
      積之2.5倍，亦非有據。再者，被上訴人在原審提出之分
      割方案，多次修正，到原審第二次測量時實未確定分割方
      案，是在該次測量時，兩造著重如何將耕地分成二筆，以
      合農業發展條例不得超過共有人數之限制，但疏忽實測現
      況道路面積及通行糾紛問題，是遽行判決，難謂公允。
（三）附圖甲案中之暫編地號97-A008三角形土地，不得變更為
      甲種建築用地，並無被上訴人所指上訴人所分得北邊土地
      價值較高之情形。
二、視同上訴人於本院補充陳述：
（一）據被上訴人訴訟代理人稱，其上網查主管機關解釋函令結
      果，本件系爭共有土地分割，如以道路獨立為一筆，其餘
      部分分割為二筆，分割後共為三筆，地政機關將不接受此
      種分割結果之分割登記。因此，本件分割後只能有二筆。
（二）上訴人分得系爭土地北側部分，有日後變更為甲種建築用
      地之利益。而視同上訴人與被上訴人三人分得南側土地及
      其聯外道路，其道路用地面積將近200平方公尺。此種情
      形，視同上訴人與被上訴人三人在一審所為讓步之分割方
      案（即附圖己案），其讓步即無必要。
參、原審經審酌兩造所提出之攻擊防禦方法後，認以原物分割，
    分割方案則為如原判決附圖（即本件判決附圖己案，以下簡
    稱附圖己案）所示97部分面積3041.30平方公尺，分歸被上
    訴人丁○○、丙○○、視同上訴人乙○○按原應有部分比例
    保持共有；編號97-A006部分面積1188.99平方公尺，由上訴
    人甲○○取得為適當。上訴人對原審判決不服提起上訴，於
    本院聲明：（一）原判決廢棄。（二）兩造共有坐落台中縣
    潭子鄉○○段第97地號，其分割方法如下：如台中縣雅潭地
    政事務所96年8月21日土地複丈成果圖所示丁案編號97-A013
    、14、15、16面積1516.39㎡，分歸上訴人取得；編號97面
    積2713.90㎡分歸被上訴人、視同上訴人乙○○共有。若附
    圖丁案不可採，則請依附圖乙案方式分割。（三）第一、二
    審訴訟費用由兩造按應有部分之比例分擔。被上訴人於本院
    答辯聲明則為：（一）請求依附圖丙案分割，若丙案不可採
    ，請依原判決所示方法（即附圖己案）分割。（二）第二審
    訴訟費用由上訴人負擔。視同上訴人乙○○聲明：上訴駁回
    ，若原審判決分割方案（即附圖己案）不可採，請求依附圖
    丙案分割。
肆、得心證之理由：
一、上訴人主張被上訴人係依據耕地分割執行要點第11點及第12
    點為系爭土地分割請求之依據，然該「要點」有違農業發展
    條例第16條第1項第4款規定，被上訴人取得系爭土地持分係
    在農業發展條例修正後，能否執此「要點」逕行主張分割，
    而使兩造權利發生得喪變更之效力不無可疑云云，然查被上
    訴人取得系爭土地之應有部分雖係在農業發展條例修正之後
    ，然依耕地分割執行要點第12點規定，只要分割後之土地宗
    數未超過修正前共有人數，即可申請分割，另依耕地分割執
    行要點第11點第一項但書規定，只要耕地之部分共有人協議
    就其應有部分仍維持共有者，亦仍可維持部分共有；是以依
    耕地分割執行要點之規定，並無農業發展條例修正後取得應
    有部分之共有人不能訴請裁判分割之情形，是以依民法第82
    3條第1項規定，除非有但書所示因物之使用目的不能分割或
    契約訂有不分割之期限外，各共有人，均得隨時請求分割共
    有物，是以本件被上訴人訴請分割，並無上訴人所指當事人
    不適格之問題。
二、查系爭土地之地目為田，其使用分區仍為特定農業區，然土
    地法第30條之1已於89年1月26日公布刪除，是農地分割之限
    制悉依農業發展條例之規定（註：已於89年1月26日公布修
    正全文，同年1月28日施行）。而按修正後之農業發展條例
    第16條第1項第4款以及同條第2項之規定，本條例（即農業
    發展條例）於89年1月4日修正施行前之共有耕地，得分割為
    單獨所有，而不受每宗耕地分割後每人所有面積未達0.25公
    頃（註：1公頃＝10,000平方公尺）者，不得分割之限制，
    惟其分割後之宗數，不得超過共有人人數。又按耕地分割執
    行要點第11條第1、2項及第12條規定：「依本條例（即農業
    發展條例）第16條第1項第3款及第4款規定申請分割之耕地
    ，應分割為單獨所有。但耕地之部分共有人協議就其應有部
    分，仍維持共有者，不在此限」、「依前項規定辦理分割者
    ，其分割後之耕地不得有全體繼承人或全體共有人維持共有
    之情形」；「依本條例第16條第1項第4款規定申辦分割之共
    有耕地，部分共有人於本條例修正後，移轉持分土地，其分
    割後，土地宗數未超過修正前共有人數者，得申請分割。」
    。且經本院向台中縣雅潭地政事務所函查結果，該所亦明確
    函覆系爭土地屬非都市土地，依區域計畫法編定為特定農業
    區農牧用地，依89年1月4日修正後農業發展條例規定僅可分
    割登記為兩筆，有台中縣雅潭地政事務所97年1月2日函一份
    在卷可稽（本院卷2第37頁）。經查本件除被上訴人2人係於
    93 年11月30日始取得系爭土地所有權外，其餘共有人即上
    訴人甲○○、視同上訴人乙○○取得所有權之時間均在89年
    1月4日農業發展條例修正公布前等情，有卷附之系爭土地登
    記簿謄本可憑（見原審卷第22頁）。徵諸上開規定，本件被
    上訴人丁○○、丙○○與視同上訴人乙○○3人既已表示願
    意維持共有。則系爭土地分割後之宗數計2宗，而依系爭土
    地登記簿謄本所示89年1月4日前系爭土地分別共有之人數為
    2 人（即視同上訴人乙○○、甲○○），是本件並無分割後
    宗數超過修正前共有人數之問題。且上訴人甲○○分得土地
    面積縱未達0.25公頃，然亦與農業發展條例有關最小面積分
    割限制之相關規定無違，先予敘明。
三、被上訴人主張系爭土地為兩造所（分別）共有，被上訴人丁
    ○○、丙○○應有部分各為1/8，視同上訴人乙○○應有部
    分為1/2，上訴人甲○○應有部分為1/4，兩造並未約定不為
    分割，亦無因物之使用目的不能分割之情形，惟就分割方法
    無法達成協議之事實，業據到庭之兩造陳明，並有系爭土地
    之土地登記簿謄本可證。被上訴人上開主張，自堪信為真實
    。又系爭土地地目雖為田，然依上開說明，亦無不能分割之
    限制。是被上訴人本於民法第823條第1項、第824條第2項之
    規定訴請分割共有物，核無不合。
四、按請求分割共有物之訴，應由法院依民法第824條規定命為
    適當之分配，不受任何共有人主張之拘束；又法院裁判分割
    共有物，當斟酌共有人之應有部分比例、意願、利害關係、
    使用情形、共有物之性質與價值、經濟效用、以及全體共有
    人之最大利益，並符合公平、經濟、合理原則，其分割方法
    始得謂為適當。查系爭土地呈一凹字形之不規則地狀（北－
    南方向）（凹字形之凹處建有訴外人及上訴人甲○○之房屋
    至少6棟，面向南面，上訴人甲○○現住於其中1棟，六棟房
    屋前面通行之道路亦包括於系爭土地內，編為台中縣潭子鄉
    ○○路338巷2弄，以利通行至潭子鄉○○路），系爭土地上
    無建物，對外聯絡之通路為北方之台中縣潭子鄉○○路（註
    ：約8公尺寬），南方則為他人之土地所圍等情，業經原審
    及本院到場履勘，製有勘驗筆錄（95年11月9日、96年1月19
    日）（見原審卷第90、112頁、本院卷1第68頁），並經台中
    縣雅潭地政事務所到場測量製有複丈成果圖可稽（見原審卷
    第93、114頁、本院卷1第77、78頁，現有道路圖即為附圖甲
    案），亦為兩造所不爭執。而依上開（二）有關農業發展條
    例第16條第1項第4款以及同條第2項及耕地分割執行要點第
    11條第2項及第12條規定之說明，兩造雖曾主張就附圖丙案
    所示分割方案4.5公尺寬之通路，應由兩造繼續共有，作為
    道路使用云云，然如此將使分割後之宗數成為3宗，並不符
    上開規定，自無從考慮另分割一筆道路由兩造四人保持共有
    之方案。另被上訴人及視同上訴人所主張之附圖丙案及原審
    判決即本件判決附圖己案，係將4.5公尺寬之通路分與被上
    訴人及視同上訴人保持共有，然上訴人與鄰近住家係使用4.
    5公尺道路，方能自台中縣潭子鄉○○路338巷2弄通行至潭
    子鄉○○路，業經原審及本院勘驗明確，倘將該4.5公尺道
    路分歸被上訴人及視同上訴人私人所有，不符使用現況，倘
    日後被上訴人及視同上訴人不讓他人通行，勢將徒增糾紛，
    是此等分割方案尚非可採。被上訴人雖謂判決內倘載明分割
    後之特定部分土地雖分歸部分共有人所有，但應供全體共有
    人作為道路使用，即具形成力云云，然查分割共有物判決之
    形成力，乃係指判決主文而言，主文之分割方法載明為供全
    體共有人道路使用時方有被上訴人所指之形成力，本件土地
    因受分割後宗數僅能二筆之限制，而無法另分割一筆道路顯
    示於主文，分割後土地之如何使用自無法對系爭土地之受讓
    人產生拘束力，是以被上訴人所謂僅須於判決理由內載明某
    部分供道路使用即可云云，自非可採；另上訴人所主張附圖
    丁案，將現有之道路全部分歸上訴人所有，將使被上訴人及
    視同上訴人所分得之暫編地號97地號成為袋地，此分割方案
    顯不可採，不言可喻；另附圖乙案將4.5公尺之道路分為二
    部分，西邊部分連同系爭土地南邊部分之暫編地號97地號，
    面積3172.72平方公尺分歸被上訴人及視同被上訴人保持共
    有，將不致使其分得土地成為袋地，而將4.5公尺道路之東
    邊部分連同系爭土地北邊部分之暫編地號97-A010及97-A011
    地號，面積各986.61、70.96平方公尺，分割登記時合併為
    一個地號分歸上訴人所有，將使兩造分割後之二宗土地均有
    道路可通行至潭子鄉○○路，然被上訴人質疑其所分得之道
    路僅2.25公尺，目前市售農機之寬度動輒2.5公尺之多，另
    需卡車載運農機至田地，卡車之寬度自需超過2.5公尺等語
    （本院卷1第164頁），視同上訴人亦稱現在的農具都是2.45
    公尺等語（原審卷1第148頁背面），本院審諸被上訴人所提
    出之久保田牌ｍ系列曳引機規格表所載（本院卷1第167頁）
    ，最寬者為2.5公尺，為使分到南邊土地之被上訴人及視同
    上訴人亦能充分使用田地，且為免產生被上訴人及視同上訴
    人所言如採附圖乙案方案，上訴人尚有東側土地可供道路擴
    大使用之不公平現象，故本院依職權另提出附圖戊案，將系
    爭土地左上角目前供道路使用之最狹小處5.8公尺寬，均分
    為各2.9公尺寬，左邊之2.9公尺與南邊土地一併（暫編地號
    97）分歸被上訴人及視同上訴人保持共有，如此即可供被上
    訴人及視同上訴人所稱之農機進入南邊之田地耕作，而右邊
    之2.9公尺寬（暫編地號97-A018）及上訴人建物（基地為附
    圖106地號，為兩造所不爭執，見本院卷2第52頁）所面對前
    方之暫編地號97-A107地號分歸上訴人，並合併登記為一個
    地號，如此不僅符合法令所要求之系爭土地僅能分割為二筆
    之規定，且因附圖109地號為訴外人所有、110地號則為水利
    地（此為兩造所不爭執，見本院卷2第51頁背面、第63頁背
    面、第64頁），依法兩造均不能任意往外擴大道路之寬度，
    較為公平，且亦符目前系爭土地之使用現況，分割後之二宗
    土地亦均能通行至潭子鄉○○路，另上訴人亦曾表示倘依戊
    案分割，渠不要求土地或金錢補償等語（本院卷2第33頁背
    面），堪認戊案之分割方式對分到之土地現況多為道路使用
    之上訴人而言，並無何價值不相當之處；而分割後之二宗土
    地為能使彼此均能達到最大之土地使用利益，應能期待二宗
    土地之所有人均能將其分得之道路部分提供予對方一併使用
    ，如此兩造將均能使用5.8公尺寬之道路以通往潭子鄉○○
    路，兩蒙其利，倘互相阻止對方使用自己分得之道路通行，
    將限縮自己可使用之道路寬度，實非利己利人，被上訴人雖
    謂如此5.8公尺寬之道路浪費土地云云，然此乃因系爭土地
    受限於法令，無法獨立分出一保持兩造共有之道路用地，兩
    造於本院審理中復一再堅持北邊通路分歸自己，又因不信任
    對造而不同意乙案所致，是以本院認附圖戊案應係較為妥適
    公平且合法之分割方案。
伍、綜上所述，系爭土地經本院審酌現場情況及相關法令後，認
    依附圖戊案所示方法分割最為妥適。原審採取附圖己案之分
    割方案，尚有未洽。上訴意旨指摘原判決不當，求予廢棄改
    判，為有理由。爰由本院予以廢棄改判，如主文第二項所示
    。
陸、本件事證已明，兩造其餘攻擊防禦方法與本件判決結果不生
    影響，不予一一論述，附此敘明。
據上論結，本件上訴為有理由，依民事訴訟法第450條、第78條
、第80條之1，判決如主文。
中    華    民    國    97    年    3    月    4      日
                  民事第二庭   審判長法  官  邱森樟
                                     法  官  謝說容
                                     法  官  蔡秉宸
以上正本係照原本作成。
如對本判決上訴，須於收受判決送達後二十日內向本院提出上訴
書狀，其未表明上訴理由者，應於提出上訴後二十日內向本院提
出上訴理由書（須按他造人數附具繕本）。
上訴時應提出委任律師為訴訟代理人之委任狀。具有民事訴訟法
第四百六十六條之一第一項但書或第二項之情形為訴訟代理人者
，另應附具律師及格證書及釋明委任人與受任人有該條項所定關
係之釋明文書影本。
                                     書記官  洪麗華
中    華    民    國    97    年    3     月    5     日
                                                      Ａ


司法院資訊處製作；財團法人民間司法改革基金會備份。
